【裁判字號】    90,家上,35
【裁判日期】    920107
【裁判案由】    給付遺贈物
【裁判全文】
臺灣高等法院臺中分院民事判決  九十年度家上字第三五號
    上  訴  人  甲○○
                乙○○
    訴訟代理人  丁○○
    法定代理人  謝鎚鋒
右當事人間請求給付遺贈物事件，上訴人對於中華民國九十年一月十一日臺灣臺中地
方法院八十九年度家訴字第一二六號第一審判決提起上訴，本院判決如左：
      主      文
上訴駁回。
第二審訴訟費用由上訴人負擔。
      事      實
甲、上訴人方面：
一、聲明：求為判決：(一)原判決廢棄。(二)被上訴人應給付上訴人甲○○及乙○○新台
    幣（下同）貳佰萬元。及均自起訴狀繕本送達翌日起至清償日止按年息百分之五
    計算利息。(三)請准供擔保宣告假執行。
二、陳述：除引用原判決書之記載外，補稱：
  (一)按遺產管理人之職務︰「聲請法院依公示催告程序，限定一年以上之期間，公告
    被繼承人之債權人及受遺贈人，命其於該期間內報明債權，及為願受遺贈與否之
    聲明，被繼承人之債權人及受遺贈人為管理人所已知者，應分別通知之。」民法
    第一千一百七十九條第一項第三款定有明文。本件遺贈人陳傑立有遺囑，其上明
    列其願將其生前財產死後遺贈予上訴人，該遺書正本為被上訴人保管。換言之，
    陳傑遺贈之對象，相當明確。尤其被上訴人取得陳傑遺產時曾列有清冊，其上見
    證人吳雲祥、樂祥泰等人亦知上訴人與陳傑等關係及上訴人等地址（參見原審八
    十九年九月二十日筆錄），乃被上訴人已知上訴人為受遺贈人竟未分別通知，進
    而引用公示催告認為上訴人「失權」，原審認事用法顯有錯誤。
  (二)另查，「政府各機關對於左列各種收入，得自行收納，並得在規定期限內自行保
    管．．．零星收入．．．」公庫法第四條第一項定有明文。被上訴人在台灣銀行
    開立之「單身亡故榮民遺款專戶」，係屬此類暫為保管性質之帳戶，理由如下︰
    1.自被上訴人服務處成立至今，僅有依兩岸關係條例第六十八條及第六十六條規
      定將民國八十五年七月三十一日前未及繼承之遺款逕行捐助設置財團法人榮民
      榮眷基金會，除此之外，均係保管於被上訴人所稱之「專戶」內，被上訴人稱
      「．．．只要有關被上訴人因處理榮民事務而支出費用，均由．．．專戶支出
      」，由此可知該筆保管款項係由被上訴人視需要而自由支出，非中央政府統籌
      統撥之法定預算，意即為預算處之保管款，預算法第二十五條「政府不得於預
      算所定外動用公款處分公有財物或為投資之行為」，早已揭示如上，若該筆款
      項已「歸屬」國庫，則被上訴人對該專戶之動支均需依據預算法，由中央政府
      提列，經立法院審議通過後撥支，故該「專戶」屬性即應為「代管」，「保管
      」或「代管及代收支」而非「已屬國庫」。
    2.倘若如被上訴人所稱「解繳國庫」，自應每年「會計年度結束後，國庫賸餘應
      即轉入下年度」預算法第七十三條訂有明文，被上訴人則應每會計年度將其保
      管金額上繳其上級單位（行政院退除役官兵輔導委員會），而非年年尚能由被
      上訴人自由視需要支用，至今尚且如此，且預算法第二十四條明訂「政府徵收
      賦稅規費及因實施管制所發生之收入或其他有強制性之收入應先經本法所定預
      算程序，但法律另有規定者不在此限」。然遍查均無相關法令（規）對此筆保
      管遺產有所另行規定，故被上訴人是否每次動用該「專戶」款項均依上揭規定
      ，符合該預算程序，自有疑義。
    3.按被上訴人對於在台單身榮民遺款之處理方式略為清點遺款—撥入國庫無息保
      管—辦理公示催告—受理大陸人士以外之繼承或遺贈—催告期滿發還上述遺贈
      —受理大陸人士繼承—自亡故日起三年後發還大陸人士繼承。倘若如原審判決
      理由第四（二）項所言「．．．顯見關於被繼承人陳傑所有之現金部份，『此
      時』均已歸屬國庫無訛。」查故陳傑君於民國八十四年十一月二十七日亡故，
      被上訴人於清點遺款後旋即於八十五年一月九日將上開二筆款項存入（原審判
      決認定為歸屬）該專戶，倘真為「歸屬」，公示催告期滿後如何提撥於受遺贈
      人，或如何發還繼承人，顯然尚得由其「專戶」提撥支付並被上訴人八十五年
      一月十一日提交服務處簽呈中說明二項後段「．．．擬請會計繳交國庫帳戶無
      息保管，待繼承。」及說明三項「．．．以上均安封專袋送交國庫保管。」並
      該簽呈前頁右下方註有「故榮民陳傑遺物已送台銀保管箱保管」（12.16.存入
      ）等語，亦明示該簽呈故陳傑君之遺產係於國庫保管中，故原審以其撥入即為
      「歸屬」，而非保管之判定「歸屬國庫」之見解，顯有違誤。
    4.遺囑應從其意思表示被繼承人死亡之當時，原則上自應即由有繼承權之開始繼
      承遺產之全部，但被繼承人如有特別意思表示，則除與法令牴觸者外，自應從
      其意思，十八年上字第二七一五號判例解釋如上。查故陳傑君因其在台並無任
      何親人，將其遺產遺贈於大陸親屬實屬人之常情，其行為於理不僅符合民法自
      由處分私財產之精神，於法亦無與其他法令牴觸，於情則應尊重往生者之生前
      意願，蓋以情、理、法均相符情事，被上訴人以行政機關之權仍執意未予上訴
      人繼承遺產之方便，使身為大陸農民之上訴人，跨海訴訟，難以求得正義。
  (三)縱上所述，該「專戶」保管之遺款既非為「歸屬」國庫，縱使上訴人未於民法第
    一千一百八十二條所定期間內為報明或聲明願受遺贈之意思表示（姑且不論被上
    訴人未盡通知義務），上訴人得依同條規定「僅得就賸餘遺產，行使權利」。
三、證據：除援引原審立證方法外，補提證明書、公證書、委託書正本各一件、影本
    各二件、書信及信封影本各一件為證。
乙、被上訴人方面：
一、聲明：求為判決：(一)駁回上訴。(二)如受不利判決，願供擔保請准免為假執行。
二、陳述：除引用原判決書之記載外，補稱：
  (一)按訴訟乃原告對於被告，向法院請求就其主張私法上之權利，義務或其他事項，
    予以判決之事也。原告向法院提出此項請求，謂之起訴。亦即須由當事人親為或
    委託訴訟代理人代為訴訟行為，始合乎起訴要件，此等要件在上訴審程序自亦有
    其適用。經查，上訴人在原審即自陳為居住於大陸地區之人民，並委由訴訟代理
    人提起訴訟，經台灣台中地方法院駁回原告之訴，嗣向鈞院提起上訴。又委任訴
    訟代理人，應於每一審級為之，受特別委任之訴訟代理人，雖有為其所代理人之
    當事人，提起上訴之權限，但提起上訴後，其代理權即因代理事件終了而消滅，
    該訴訟代理人如欲在上訴審代為訴訟行為，尚須「另」受委任，方得為之（司法
    院二十八年院字第一八四一號解釋參照）。是以上訴人既無法親為訴訟行為，又
    不委任訴訟代理人進行訴訟程序，本件訴訟程序之進行即欠缺合法要件，何況上
    訴人是否知情並同意本件上訴亦有究明之必要，為此請鈞院依職權先予調查上訴
    之合法要件。
  (二)上訴人主張被上訴人知其為遺贈人而未分別通知，以致上訴人未於法定期間內聲
    明權利。惟查，民法第一千一百七十九條所稱被繼承人之受遺贈人為管理人所已
    知者，應分別通知之，為保護繼承人及其他權利人之權益，受遺贈人必係管理人
    依相關事証認屬真實而確知者，始有通知義務。被上訴人清點已故榮民陳傑遺物
    時，雖有遺書二份，然其真正與否不得而知。且遺書中所稱哥哥甲○○、外甥女
    乙○○亦無地址可尋，如何通知？何況依陳傑戶籍謄本記載，其出生別為長男，
    亦無出養記錄，何來哥哥之說。至於吳雲祥、樂祥泰等人是否知悉上訴人地址，
    被上訴人不得而知。尤有甚者，大陸人民甲○○、乙○○於一九九八年三月三十
    一日委託丁○○聲明繼承所提出（一九九八）饒市台證字第五六號親屬關係公證
    書內載甲○○，一九二七年七月二十九日出生，現住江西省弋陽縣弋江鎮○○路
    五一號，乙○○，一九五三年十月二十日出生，現住江西省弋陽縣葛溪鄉田東村
    委會荷塘村，而此次上訴人委託丁○○請求給付遺贈物之委託書，則內載甲○○
    ，一九二六年七月二十九日出生，現住江西省進賢縣下埠集鄉前東村委會前東村
    ，乙○○，一九四○年二月二十日出生，現住江西省進賢縣張公鎮高橋糧管所○
    二○號。大陸人民甲○○、乙○○先後主張聲明繼承及給付遺贈物所提出之公證
    書，其出生別及住所皆不相同，然皆委任丁○○處理相關事宜，顯有魚目混珠之
    嫌，惟亦見被上訴人並未違背通知義務。又上訴人認應擴張解釋，將「大陸地區
    之受遺贈人」排除在應於公示催告期限內為願受遺贈與否之範圍。惟查，依台灣
    地區與大陸地區人民關係條例第六十六條，就大陸地區人民繼承台灣地區人民之
    遺產，有應於繼承開始起三年內以書面向被繼承人住所之法院為繼承之表示，逾
    期視為拋棄其繼承權之特別規定，而就大陸地區之受遺贈人部分，因法無明文特
    別規定，自難比照前開條例為相同處理。是上訴人不論主張應擴張解釋，將大陸
    地區之遺贈人亦排除在民法第一千一百七十九條第一項第三款所定「一年以上」
    之公示催告期限範圍，或主張與法令無抵觸，應尊重往生者之生前意願，然皆與
    民法第一千一百八十五條之規定不符而屬無據。
  (三)上訴人對於被上訴人將被繼承人陳傑所有之遺款存入「單身亡故榮民遺款專戶」
    及遺務存入臺灣銀行保管箱之事實並不爭執，僅以上開款項或遺物由國庫暫為保
    管而非歸屬國庫有所爭議。惟查，民法第一千一百八十五條規定，第一千一百八
    十七條所定之期限屆滿，無繼承人承認繼承時，其遺產於清償債權，並交付遺贈
    物後，如有賸餘，歸屬國庫。據此，國庫依法律規定而取得賸餘財產，應屬原始
    取得，繼承債權人及受遺贈人皆不得對國庫行使權利，且賸餘財產歸屬於國庫，
    係物權的而非債權的，不須有任何宣示或移轉行為始生效力，僅有遺產管理人應
    對國庫，負擔管理計算之義務（參見載炎輝載東雄著中國繼承法第二三○頁）經
    查，被上訴人依法為被繼承人陳傑之遺產管理人後，即依法踐行公示催告程序，
    然上訴人並未於公示催告期限內向被上訴人為願受遺贈與否之聲明，被上訴人嗣
    再向法院聲請處分被繼承人之遺產，並經法院裁定准予拍賣。是以關於被繼承人
    陳傑之遺產，現均存入被上訴人於台灣銀行所設之行政院國軍退除役官兵輔導委
    員會台中縣榮民服務處單身亡故榮民遺款專戶或保管箱內，亦即依法已歸屬國庫
    ，所賸餘者僅係被上訴人應對國庫負擔計算之義務。另觀之被上訴人所提出之國
    庫專戶存款收款書，均由台灣銀行在國庫專戶存款收款書右下方印有「收款國庫
    主管簽章」字樣處蓋戳為記，顯見台灣銀行係以國庫地位，處理單身亡故榮民之
    遺產自明，則陳傑之遺產不論係存入台銀專戶或保管箱，應即已歸屬國庫，無可
    置疑。
  (四)上訴人主張兩人協議後，甲○○願接受壹佰伍拾萬元、乙○○願受遺贈伍拾萬元
    。惟查，法律行為的內容（標的）複雜多端，必須符合一定的要件，法律始能賦
    予預期的效力。一般認為應具備合法、妥當、可能、確定四項要件。其中確定性
    指法律行為的標的必須確定或可能確定，否則法律行為無效，不能發生當事人所
    欲發生之法律效果。經查，被繼承人陳傑遺書其內所載「一部份錢」顯屬不確定
    ，不能發生當事人所欲發生之法律效果，因而遺贈之法律行為自屬無效。
  (五)綜上所述，被繼承人陳傑之遺產既已依民法第一千一百八十五條之規定歸屬國庫
    。從而，上訴人在公示催告期限屆滿遺產已規屬國庫後，方才被上訴人陳明其為
    受遺贈人，請求給付遺贈物，即無理由。是以原審判決駁回上訴人之請求，並無
    不當之處。
三、證據：除援引原審立證方法外，補提撤銷書、委託書影本各一件、公證書影本二
    件、臺灣臺中地方法院八十七年度聲繼字第一一號、第三六號部分影本二十六件
    為證。
丙、本院依職權調取臺灣臺中地方法院八十五年度家催字第六五號、八十六年度家聲
    字第七八號、八十七年度聲繼字第一一號、八十七年度聲繼字第三六號（含本院
    八十七年度家抗字第三二號）全卷。
    理      由
一、本件上訴人二人共同委任丁○○（即黃致杰）為訴訟代理人，此有上訴人所提委
    託書、江西省南昌市第二公證處（二○○二）洪台證字第○○二三號公證書、財
    團法人海峽交流基金會九十一年九月九日（九一）核字第○五○七九六號證明等
    附卷可稽（本院卷一○一至一○四頁），丁○○自得代理上訴人二人為訴訟行為
    。又被上訴人之法定代理人原為丙○○，嗣先後變更為戚錦章、楊為平、謝鎚鋒
    ，被上訴人以謝鎚鋒為其法定代理人，依法聲明承受訴訟，核無不合，應予准許
    。均合先敘明。
二、上訴人主張：被繼承人陳傑係榮民，其於八十四年十一月二十七日死亡後，被上
    訴人依臺灣地區與大陸地區人民關係條例第六十八條第一項主管機關資格派員接
    收陳傑之所有遺產，並代為管理，惟陳傑生前於八十四年八月間曾自書遺囑，表
    明願將其遺產委由其朋友樂祥泰、危斌處理後事後，餘款一部分交給大陸親人哥
    哥即上訴人甲○○（因陳傑從小由陳家收養，故與本家不同姓），另一部分給予
    外甥女即上訴人乙○○，雖上述遺贈未明確說明應給付上訴人二人各多少，但至
    少已證明有遺贈予上訴人二人之意思，經上訴人二人協議後，上訴人甲○○願意
    受遺贈新臺幣（下同）一百五十萬元，上訴人乙○○願受遺贈五十萬元。被上訴
    人固曾聲請臺灣臺中地方法院（下稱臺中地院）以該院八十五年度家催字第六五
    號裁定為公示催告，命被繼承人陳傑之受遺贈人應於公示催告最後登載新聞紙之
    日即八十五年十月三十一日起一年零五日內為願受遺贈與否之聲明，然被上訴人
    既未依民法第一千一百七十九條第一項第三款規定通知上訴人二人，則上訴人二
    人應未失權。又陳傑之遺產雖已存入被上訴人在臺灣銀行所開立之「單身亡故榮
    民遺款專戶」或保管箱內，但此僅屬暫為保管性質，應俟遺產管理人即被上訴人
    為遺產之移交後，始歸屬國庫。爰求為命被上訴人給付上訴人甲○○、乙○○二
    百萬元；或分別給付上訴人甲○○一百五十萬元，給付上訴人乙○○五十萬元，
    並均加付法定遲延利息之判決。
三、被上訴人則以：被繼承人陳傑遺書內所載贈與「一部份錢」顯屬不確定，不能發
    生當事人所欲發生之法律效果，該遺贈之法律行為自屬無效。況被繼承人陳傑於
    八十四年十一月二十七日病逝後，被上訴人本於法定遺產管理人身分，聲請公示
    催告，業經臺中地院以該院八十五年度家催字第六五號民事裁定予以核准，並命
    被繼承人之債權人及受遺贈人，應於公示催告最後登載新聞紙之日起一年零五日
    內向遺產管理人報明債權及願受遺贈與否之聲明，嗣公示催告期滿，並無人為承
    認繼承，或報明債權及願受遺贈與否之聲明，被上訴人乃再聲請處分被繼承人陳
    傑遺產，亦經臺中地院以八十六年度家聲字第七八號民事裁定准予拍賣，被上訴
    人遂於八十七年三月十二日辦理標售取得價金，並將被繼承人陳傑所有遺產解繳
    國庫。至民法第一千一百七十九條所稱被繼承人之受遺贈人為管理人所已知者，
    應分別通知之，係為保護繼承人及其他權利人之權益，受遺贈人必係管理人依相
    關事證認屬真實而確知者，始有通知義務。被上訴人清點已故榮民陳傑遺物時，
    雖有遺書二份，然其真正與否不得而知，且遺書中所稱哥哥甲○○、外甥女乙○
    ○亦無地址可尋，如何通知？何況依陳傑戶籍謄本所載，其出生別為長男，亦無
    出養記錄，何來哥哥之說，足見被上訴人並未違背通知義務。又被繼承人陳傑之
    遺產，現均存入被上訴人於臺灣銀行所設之「行政院國軍退除役官兵輔導委員會
    台中縣榮民服務處單身亡故榮民遺款專戶」或保管箱內，此乃臺灣銀行以國庫地
    位，處理單身亡故榮民之遺產，則被繼承人陳傑之遺產自已歸屬國庫無疑。從而
    ，上訴人在公示催告期滿，被繼承人陳傑之遺產已依民法第一千一百八十五條規
    定歸屬國庫後，方陳明其為受遺贈人，請求被上訴人給付遺贈物，顯無理由等語
    ，資為抗辯。
四、上訴人主張被繼承人陳傑為榮民，於八十四年十一月二十七日死亡，被上訴人以
    法定遺產管理人身分派員接收被繼承人陳傑所有遺產之事實，業據上訴人提出戶
    籍謄本影本一件為證（原審卷九頁），且為被上訴人所不爭執，自堪信為真正。
五、按債之標的，於債之關係成立時，如根本無可確定，或無可得確定之方法，則其
    內容即屬不能實現，其法律行為應屬無效（最高法院七十年度台上字第一○四四
    號判決意旨參照）。本件上訴人雖舉被繼承人陳傑之遺書影本二件為據，主張：
    被繼承人陳傑生前於八十四年八月間曾自書遺囑，表明願將其遺產委由其朋友樂
    祥泰、危斌處理後事後，餘款一部分交給大陸親人哥哥即上訴人甲○○，另一部
    分給予外甥女即上訴人乙○○，上開遺贈雖未明確說明應給付上訴人二人各多少
    ，但至少已證明有遺贈予上訴人二人之意思云云。惟查：被繼承人陳傑於上開二
    份遺書中，僅分別言及「一部份錢交給大陸親人哥哥甲○○‧‧‧還有一個外生
    （甥）女乙○○，給她一部份錢‧‧‧」、「‧‧‧大陸還有一個同父母的大哥
    ，有餘的錢給他一部份‧‧‧」等語（原審卷一○、一一頁），均未具體指明贈
    與上訴人甲○○、乙○○各若干數額之金錢，亦無可得確定其數額之方法，其內
    容即屬不能實現，難謂其遺贈之行為為有效。且縱認被繼承人陳傑於上開遺書中
    業已表明有遺贈予上訴人二人之意思，此項遺願應予尊重，惟由遺書當中提及被
    繼承人陳傑「自小生下就送給別人做養子，沒受到過父母的親情」（原審卷一一
    頁），及上訴人自稱係被繼承人陳傑寄交上訴人黃呈祥之親筆信函中，亦敘稱「
    你我雖然是兄弟，但是從小就離別，母親對我並沒有養過我，我對家裡人並沒有
    好感，所以我不想回家」（本院卷一五五頁）等語觀之，顯見被繼承人陳傑因自
    幼即由他人收養，復因兩岸分治而相隔多年，致其與本生父母家親人間之情感極
    為淡薄，則被繼承人陳傑上開遺書中所稱贈與上訴人二人「一部份錢」，其真意
    究指多少數額，本院亦無從加以斟酌。是上訴人據上遺囑，謂伊二人經協議後，
    上訴人甲○○願意受遺贈一百五十萬元，上訴人乙○○願受遺贈五十萬元，請求
    被上訴人如數給付，自非可採。
六、次按繼承開始時，繼承人之有無不明者，除須選定遺產管理人外，法院應依公示
    催告程序，定六個月以上之期限，公告繼承人，命其於期限內承認繼承；前開所
    定期限屆滿，無繼承人承認繼承時，其遺產於清償債權，並交付遺贈物後，如有
    賸餘，歸屬國庫。此外，遺產管理人應聲請法院依公示催告程序，限定一年以上
    之期間，公告被繼承人之債權人及受遺贈人，命其於該期間內報明債權，及為願
    受遺贈與否之聲明，被繼承人之債權人及受遺贈人為管理人所已知者，應分別通
    知之；被繼承人之債權人或受遺贈人，不於前述所定期間內為報明或聲明者，僅
    得就賸餘遺產，行使其權利。此觀民法第一千一百七十八條、第一千一百八十五
    條、第一千一百七十九條第一項第三款、第一千一百八十二條等規定自明。本件
    被繼承人陳傑係退除役官兵，因死亡後其繼承人之有無不明，依臺灣地區與大陸
    地區人民關係條例第六十八條第一項規定，被上訴人為其法定之遺產管理人，被
    上訴人前於八十五年九月二十四日曾聲請臺中地院以該院八十五年度家催字第六
    五號裁定為公示催告，命被繼承人陳傑之合法繼承人（不含在大陸之繼承人）、
    債權人及受遺贈人應於公示催告最後登載新聞紙之日即八十五年十月三十一日起
    一年零五日內，向臺中地院陳報承認繼承，或向遺產管理人即被上訴人報明債權
    及為願受遺贈與否之聲明，嗣八十六年十一月四日前開公示催告期間屆滿之日止
    ，包括上訴人二人在內，均無人陳報承認繼承、報明債權或為願受遺贈與否之聲
    明等情，為兩造所不否認，並經本院調取臺中地院八十五年度家催字第六五號聲
    請公示催告事件全卷核明無訛。上訴人雖有被上訴人為上開公示催告之聲請時，
    已知上訴人為受遺贈人，竟未依法通知上訴人為願受遺贈與否之聲明，有違遺產
    管理人之通知義務等爭執，惟被繼承人陳傑遺書中關於對上訴人二人之遺贈為無
    效，已如前述，姑不論被上訴人就此無效之遺贈有無依民法第一千一百七十九條
    第一項第三款後段規定通知上訴人之義務，即就前揭公示催告期間屆滿時，並無
    人陳報承認繼承、報明債權或為願受遺贈與否之聲明觀之，被上訴人有無通知上
    訴人，均對上訴人之權益不生影響，則兩造關於被上訴人應否或有無於上開公示
    催告之聲請時通知上訴人之爭執，實無深究之必要。茲應審究者，乃被繼承人陳
    傑之遺產於公示催告期間屆滿後，是否已歸屬於國庫，而不容他人對之再事主張
    權利？經查：
  (一)被繼承人陳傑死亡後，其遺產經被上訴人派員清點後計有：(1)遺款部分：有臺灣
    銀行帳戶內之存款十二萬七千九百十二元、郵局帳戶內之存款二百五十四萬一千
    九百九十一元，合計為二百六十六萬九千九百零三元，依序分別於八十五年一月
    九日、同年月十日，存入被上訴人於臺灣銀行所開設之「行政院國軍退除役官兵
    輔導委員會臺中縣榮民服務處單身亡故榮民遺款專戶」（下稱榮民遺款專戶）內
    ，有卷附國庫專戶存款收款書影本二份可考（原審卷一○三、一○四頁）。(2)遺
    物部分：有金條八條（重四十兩），金角大、中、小各一塊（重四兩五錢），橢
    圓金塊一只（重一兩），金戒子二只（重七錢），均妥封專袋於八十四年十二月
    十六日送臺灣銀行保管箱保管，有被上訴人八十五年一月十一日之簽呈影本為證
    （原審卷一一四、一一五頁）。(3)不動產部分：有坐落臺中縣太平市○○○段車
    籠埔小段三一六之五四三地號、面積○‧○一二二公頃之土地一筆，及地上建物
    即門牌臺中縣太平市○○街中南南巷八弄三九號、面積六二‧二三平方公尺之磚
    造平房一棟，持分均為二分之一，原出租於訴外人吳求誠使用，被上訴人於八十
    六年十一月二十五日聲請臺中地院准予拍賣，經該院以八十六年度家聲字第七十
    八號裁定准被上訴人所請，由被上訴人於八十七年三月十二日以六十萬元標售予
    訴外人吳求誠，同年月十九日完成繳款，被上訴人旋即於同日將上開價款連同吳
    求誠所繳之前所欠之房租，均存入上開「榮民遺款專戶」中等情，有被上訴人所
    提行政院國軍退除役官兵輔導委員會書函、被上訴人八十七年三月九日之簽呈、
    行政院國軍退除役官兵輔導委員會臺中縣榮民服務處單身亡故榮民遺產（土地、
    房屋）議價紀錄及議價紀錄表均影本各一件、土地所有權狀、建築改良物所有權
    狀均影本各二件、臺中縣榮民服務處單身亡故榮民個人資料卡影本四件、國庫專
    戶存款收款書、自行收納款項統一收據均影本各三件足據（原審卷九二至一○二
    頁、一○五至一一三頁），並經本院調閱臺中地院八十六年度家聲字第七八號聲
    請處分遺產事件全卷查明無誤，且皆為上訴人所不爭執，堪信屬實。
  (二)上訴人主張前述被繼承人陳傑之遺產雖已存入被上訴人在臺灣銀行所開立之「榮
    民遺款專戶」或保管箱內，但此僅屬暫為保管性質，應俟遺產管理即被上訴人為
    遺產之移交後，始歸屬國庫云云；被上訴人則以該「榮民遺款專戶」或保管箱，
    乃臺灣銀行以國庫地位，處理單身亡故榮民之遺產，故被上訴人將被繼承人陳傑
    之遺產存入該「榮民遺款專戶」時，均由臺灣銀行在國庫專戶存款收款書右下方
    印有「收款國庫主管簽章」字樣處蓋戳為記，足見陳傑之遺產不論係存入臺銀專
    戶或保管箱，均已歸屬國庫等語抗辯。按民法第一千一百七十八條所定之公示催
    告期限屆滿後，無繼承人承認繼承時，被繼承人之遺產須於清償債權，並交付遺
    贈物後，如有賸餘，始歸屬國庫，民法第一千一百八十五條規定至明。故於公示
    催告期限屆滿前，因仍處於搜索繼承人之階段，且有無債權人報明債權或受遺贈
    人表明願受遺贈亦有未明，縱遺產管理人已將被繼承人之遺產存入國庫中，亦僅
    屬遺產管理人管理遺產之方法而已，尚不能發生由國庫原始取得遺產之效力。是
    被上訴人於前述臺中地院八十五年度家催字第六五號裁定所為公示催告期間屆滿
    之日即八十六年十一月四日前，雖已將被繼承人陳傑之部分遺產存入設於臺灣銀
    行之「榮民遺款專戶」或保管箱中，仍不生該部分之遺產已歸屬國庫之效力。又
    大陸地區人民繼承臺灣地區人民之遺產，應於繼承開始起三年內以書面向被繼承
    人住所地之法院為繼承之表示，逾期視為拋棄其繼承權，臺灣地區與大陸地區人
    民關係條例第六十六條第一項定有明文。此乃大陸地區人民繼承臺灣地區人民遺
    產之特別規定，自應較民法第一千一百七十八條第一項規定優先適用，是以上開
    臺中地院八十五年度家催字第六五號裁定之主文第一項，就繼承人部分，特別將
    大陸地區之繼承人予以排除在外，即為此故。因之，民法第一千一百八十五條關
    於無繼承人承認繼承時，遺產歸屬國庫之規定，於八十三年九月十八日臺灣地區
    與大陸地區人民關係條例第六十六條修正施行後，即應受限制。換言之，法院依
    民法第一千一百七十八條所定六個月以上公示催告之期限屆滿時，如自繼承開始
    時起算，已逾三年，且無繼承人承認繼承者，因大陸地區人民依法亦視為拋棄繼
    承，則被繼承人之遺產即確定為無人繼承，該遺產應於清償債權，並交付遺贈物
    後，賸餘遺產歸屬國庫；反之，如公示催告之期限雖已屆至，然自繼承開始時起
    算，未逾三年，因大陸地區人民得為繼承之表示之法定期間尚未屆滿，被繼承人
    之遺產是否無人繼承仍未確定，故應延至三年屆滿後，始生將賸餘遺產歸屬國庫
    之問題，以符臺灣地區與大陸地區人民關係條例第六十六條第一項保障大陸地區
    人民繼承權規定之本旨。本件被上訴人前向臺中地院聲請以該院八十五年度家催
    字第六五號裁定為公示催告，命被繼承人陳傑之合法繼承人、債權人及受遺贈人
    應於公示催告最後登載新聞紙之日即八十五年十月三十一日起一年零五日內，向
    臺中地院陳報承認繼承，或向遺產管理人即被上訴人報明債權及為願受遺贈與否
    之聲明，該公示催告期間雖於八十六年十一月四日屆至，惟距被繼承人陳傑八十
    四年十一月二十七日死亡時，未逾三年，依上所述，應延至三年屆滿後即八十七
    年十一月二十七日起，始得將被繼承人陳傑之遺產歸屬國庫。而截至八十七年十
    一月二十七日，其間固有訴外人陳細德及上訴人等先後於八十七年一月十九日、
    八十七年五月十三日向臺中地院聲明繼承，惟前者所出具之公證書因內容不實已
    遭撤銷，有臺中地院八十七年度聲繼字第一一號聲請事件卷附江西省公證員協會
    贛公協（一九九八）三六號查證回函影本、財團法人海峽交流基金會海惠（法
    ）字第○七四四一號函可參；後者亦因所提出之公證書內容真實性尚有可疑，且
    上訴人既為陳傑之本家親屬，依法對於陳傑之遺產於收養關係終止前並無繼承權
    ，故經臺中地院八十七年度聲繼字第三六號、本院八十七年度家抗字第三二號裁
    定駁回，均不生承認繼承之效果。從而，本件被繼承人陳傑之遺產自八十七年十
    一月二十七日起，確定為無繼承人承認繼承，且無債權人報明債權或受遺贈人為
    願受遺贈之表示，復已由被上訴人將遺產分別存入臺灣銀行（代理國庫）之「榮
    民遺款專戶」或保管箱中，依民法第一千一百八十五條規定，被繼承人陳傑之遺
    產已歸屬國庫。上訴人遲至八十九年八月二十八日，始為本件給付遺贈物之請求
    （上訴人曾於八十八年三月二十六日本於遺贈之法律關係起訴—即臺中地院八十
    八年度家訴字第五五號，然因於停止訴訟程序後四個月內未聲請續行，而視為撤
    回，附此記明），已在被繼承人陳傑之遺產歸屬國庫之後，其請求即屬於法無據
    ，不應准許。雖上訴人又主張：依「臺中縣榮民服務處單身亡故榮民個人資料卡
    」所示（原審卷九二頁），被上訴人於八十九三月十三日尚由前述「榮民遺款專
    戶」中支付四萬一千六百三十七元律師費，顯見被上訴人形式上雖將遺產交予臺
    灣銀行國庫保管，但實際上仍得自行動用，故該遺產應仍屬被上訴人所保管之範
    圍內，而非國庫云云。惟此乃被上訴人動支「榮民遺款專戶」款項之程序是否適
    法之問題，不能據此推論被繼承人陳傑之遺產尚未歸屬國庫，上訴人關此主張，
    並無可取。
七、綜上所述，本件被繼承人陳傑對於上訴人所為之遺贈行為係無效，且陳傑之遺產
    於上訴人為本件請求前，業已歸屬國庫。從而，上訴人本於遺贈之法律關係，請
    求被上訴人給付上訴人甲○○、乙○○二百萬元；或分別給付上訴人甲○○一百
    五十萬元，給付上訴人乙○○五十萬元，並均自起訴狀繕本送達翌日即八十九年
    九月十九日起至清償日止之法定遲延利息，於法無據，不應准許。其假執行之聲
    請亦失所附麗，應併予駁回。原審為上訴人敗訴之判決，及駁回其假執行之聲請
    ，理由雖未盡相同，結論尚無不合。上訴意旨指摘原判決不當，求予廢棄改判，
    為無理由，應予駁回。
八、本件事證已臻明確，兩造其餘攻擊防禦方法及舉證，核與判決結果不生影響，無
    庸逐一論列，併此敘明。
九、據上論結，本件上訴為無理由。依民事訴訟法第四百四十九條第一項、第七十八
    條，判決如主文。
中      華      民      國    九十二    年      一      月      七      日
~B1民事第四庭審判長法  官  黃斐君
~B2                法  官  陳蘇宗
~B3                法  官  張鑫城
右為正本係照原本作成。
如對本判決上訴，須於收受判決送達後二十日內向本院提出上訴書狀，其未表明上訴
理由者，應於提出上訴後二十日內向本院提出上訴理由書（須按他造人數附具繕本）
，並繳納送達用雙掛號郵票拾份（每份拾肆元）。
上訴時應提出委任律師或具有律師資格之人之委任狀；委任有律師資格者，另應附具
律師及格證書及釋明委任人與受任人有民事訴訟法第四百六十六條之一第一項但書或
第二項（詳附註）所定關係之釋明文書影本。
~B                書記官  劉智文
中      華      民      國    九十二    年      一      月     十三     日
附註：
民事訴訟法第四百六十六條之一（第一項、第二項）
對於第二審判決上訴，上訴人應委任律師為訴訟代理人。但上訴人或其法定代理人具
有律師資格者，不在此限。
上訴人之配偶、三親等內之血親、二親等內之姻親，或上訴人為法人、中央或地方機
關時，其所屬專任人員具有律師資格並經法院認為適當者，亦得為第三審訴訟代理人
。
                                                                        Ｈ


司法院資訊處製作；財團法人民間司法改革基金會備份。
